【裁判字號】    98,訴,425
【裁判日期】    990126
【裁判案由】    確認會議決議無效
【裁判全文】
臺灣基隆地方法院民事判決              98年度訴字第425號
原      告  乙○○
被      告  東固公寓大廈管理委員會
法定代理人  甲○○
訴訟代理人  詹振寧律師
上列當事人間確認會議決議無效事件，本院於中華民國99年1 月
12日言詞辯論終結，判決如下：
    主  文
確認被告於民國九十八年三月二十二日召開九十八年區分所有權
人年度會議中主任委員、財務委員及常務委員之選舉結果決議無
效。
訴訟費用由被告負擔。
    事實及理由
一、原告主張：原告係東固公寓大廈之住戶，被告於民國98年3
    月22日召開98年區分所有權人年度會議（下稱系爭會議），
    選舉甲○○、詹永洋及葉義合，擔任該管理委員會之主任委
    員、財務委員及常務委員，但甲○○、葉義合非該公寓大廈
    之區分所有權人，無權擔任主任委員及常務委員；又甲○○
    、詹永洋自該公寓大廈於91年10月成立管理委員會時，即擔
    任主任委員及財務委員，至98年3 月22日前，已連續任職7
    年，期間未改選，復於98年3 月22日重選連任，違反東固大
    樓規約第7 條之規定；另依東固大樓規約之規定，應先由區
    分所有權人互推委員，再由委員互推主任委員、財務委員及
    常務委員，但系爭會議召開時，係由區分所有權人直選主任
    委員、財務委員及常務委員，選舉程序不符該規約第7 條等
    情。並聲明：確認系爭會議中主任委員、財務委員及常務委
    員之選舉結果決議無效。
二、被告則以：原告出席系爭會議，未當場表示異議，且參與表
    決，依民法第56條之規定，原告對系爭會議決議之結果，已
    喪失異議權，又原告於98年10月19日始提起本件訴訟，亦逾
    3 個月之除斥期間；另前開選舉及決議為法律事實，非法律
    關係本身，原告提起確認法律關係基礎事實之訴，且原告亦
    未敘明其在私法上之地位有何受侵害之危險，得藉本確認判
    決予以除去，顯無法律上之利益，不符合提起確認之訴之權
    利保護必要；再者，甲○○雖不具系爭會議之召集權，然系
    爭會議開會期間，無人對於甲○○無召集權一事提出質疑，
    事後亦無人表示異議，此項瑕疵應已補正等語，資為抗辯。
    並聲明：駁回原告之訴。
三、按確認法律關係之訴，非原告有即受確認判決之法律上利益
    者，不得提起之，確認證書真偽或為法律關係基礎事實存否
    之訴，亦同，前項確認法律關係基礎事實存否之訴，以原告
    不能提起他訴訟者為限，民事訴訟法第247 條第1 項、第2
    項分別定有明文；依上開規定觀之，法律關係基礎事實之存
    否，亦得作為確認之訴之標的，而公寓大廈管理委員會為人
    之組織體，公寓大廈區分所有權人會議為其最高意思機關，
    所為決議係法律關係發生或消滅之原因事實，自得為確認之
    訴之標的。次按所謂即受確認判決之法律上利益，係指法律
    關係之存否不明確，原告主觀上認其在法律上之地位有不安
    之狀態存在，且此種不安之狀態，能以確認判決將之除去者
    而言，若縱經法院判決確認，亦不能除去其不安之狀態者，
    即難認有受確認判決之法律上利益（最高法院52年台上字第
    1240號判例可資參照）；本件原告為東固公寓大廈之住戶，
    其主張系爭會議中主任委員、財務委員及常務委員之選舉結
    果決議無效等情，而被告則持反對見解，因依公寓大廈管理
    條例第3 條第9 款規定，管理委員會係為執行區分所有權人
    會議決議事項及公寓大廈管理維護工作，由管理委員所組成
    之組織，且依同條例第36條、第38條等規定，管理委員會對
    內具有執行區分所有權人會議決議事項、維護共有及公用部
    分、運用公共基金等職務，對外則有當事人能力，且由主任
    委員對外代表管理委員會，是系爭會議中主任委員、財務委
    員及常務委員之選舉結果決議之效力，即涉及對外代表該管
    理委員會之人及該管理委員會之成員為何等情，因該項決議
    之效力未定，顯已致屬於該公寓大廈住戶之原告在法律上地
    位有不安之危險，依法有除去之必要，原告自有確認利益，
    故原告提起本件訴訟於法要無不合，被告辯稱原告無確認利
    益等詞，即非可採。
四、兩造不爭執之事項
    原告為東固公寓大廈之住戶，被告於98年3 月22日召開98年
    區分所有權人年度會議，會議中選舉甲○○、詹永洋及葉義
    合為被告管理委員會之主任委員、財務委員及常務委員等情
    ，為兩造所不爭執，復有該次會議紀錄附卷可稽，應堪認定
    。
五、按公寓大廈管理委員會為人之組織體，區分所有權人會議為
    其最高意思機關，其區分所有權人會議之召集程序或決議方
    法，違反法令或章程時，依公寓大廈管理條例第1 條第2 項
    規定，固應適用民法第56條第1 項撤銷總會決議之規定，惟
    區分所有權人會議如係由無召集權人所召集而召開，既非公
    寓大廈管理委員會合法成立之意思機關，自不能為有效之決
    議，且在形式上亦屬不備成立要件之會議，其所為之決議當
    然自始完全無決議之效力，於此情形，即屬依法提起確認該
    會議決議不存在之訴以資救濟之範疇，而非在上述撤銷會議
    決議之列（最高法院92年度台上字第2517號判決可資參照）
    。本件原告主張系爭會議中主任委員、財務委員及常務委員
    之選舉結果決議無效等情，被告則以前詞置辯，經查：
（一）按區分所有權人會議除公寓大廈管理條例第28條規定外，
      由具區分所有權人身分之管理負責人、管理委員會主任委
      員或管理委員為召集人，管理負責人、管理委員會主任委
      員或管理委員喪失區分所有權人資格日起，視同解任；無
      管理負責人或管理委員會，或無區分所有權人擔任管理負
      責人、主任委員或管理委員時，由區分所有權人互推1 人
      為召集人；召集人無法依前項規定互推產生時，各區分所
      有權人得申請直轄市、縣（市）主管機關指定臨時召集人
      ，區分所有權人不申請指定時，直轄市、縣（市）主管機
      關得視實際需要指定區分所有權人1 人為臨時召集人，或
      依規約輪流擔任，其任期至互推召集人為止，公寓大廈管
      理條例第25條第2 項、第3 項分有明文。又85年5 月27日
      制定東固大樓規約第3 條第1 項規定：「區分所有權人會
      議由本大廈全體區分所有權人組成，其定期會議及臨時會
      議之召開，依公寓大廈管理條例25條之規定，召集人由區
      分所有權人名冊順序輪流擔任，或申請地方主管機關指定
      臨時召集人。輪值召集人違反召集義務時，區分所有權人
      得申請主管機關指定順位區分所有權人任之。」同條第2
      項規定：「區分所有權人會議，應由召集人於開會前15日
      以書面載明開會內容，通知各區分所有權人。但有急迫情
      事須召開臨時會者，得於公告欄告之；公告期間不得少於
      2 日。」此有東固大樓規約範本在卷可稽。依公寓大廈管
      理條例第25條第2 項、第3 項規定觀之，區分所有權人會
      議召集人之產生方式有三，亦即以具區分所有權人身分之
      管理負責人、管理委員會主任委員或管理委員擔任為原則
      ，若無該等人員，由區分所有權人互推召集人，如無法互
      推產生召集人，則由區分所有權人申請主管機關指定臨時
      召集人，且東固大樓規約第3 條第1 項亦載明該公寓大廈
      區分所有權人會議之召開，依據公寓大廈管理條例第25條
      之規定，是東固公寓大廈區分所有權人會議之召集人之產
      生方式，即與上開所述相同，換言之，區分所有權人會議
      之召集人以具有區分所有權人身分為必要。
（二）系爭會議之召集人為甲○○一節，業經被告坦認無誤，且
      系爭會議之開會通知書亦係由甲○○具名，此有東固公寓
      大廈管理委員會開會通知書在卷可稽，上情堪以認定；而
      原告主張甲○○自94年間起，即非東固公寓大廈之區分所
      有權人等情，亦據被告自認，復有建物登記謄本供參，足
      見甲○○於系爭會議召集時，非區分所有權人；又被告自
      承甲○○非經主管機關指定為區分所有權人會議之臨時召
      集人等情，堪認甲○○不具公寓大廈管理條例第25條及東
      固大樓規約第3 條第1 項所定區分所有權人會議召集人之
      資格，亦即系爭會議係由無召集權人所召集，參酌首揭所
      述，該區分所有權人會議所為之全部決議，當然自始無決
      議之效力，故系爭會議選任甲○○、詹永洋及葉義合為主
      任委員、財務委員及常務委員之決議，亦屬無效。至於被
      告辯稱甲○○係經住戶推派之召集人等情，然依據前開所
      述，如無具區分所有權人身分之管理負責人、管理委員會
      主任委員或管理委員可擔任區分所有權人會議之召集人，
      亦係由區分所有權人互推產生召集人，仍以被推選人具有
      區分所有權人資格為必要，而甲○○自94年間起，既已非
      東固公寓大廈之區分所有權人，即無適用公寓大廈管理條
      例第25條第2 項關於區分所有權人互推產生召集人規定之
      餘地，故被告上開辯解非屬可採。
（三）被告另辯稱原告親自出席系爭會議，未當場表示異議，且
      提起本件訴訟之時間，業已逾民法第56條所定除斥期間，
      又系爭會議開會期間及會後，均無人就甲○○無召集權一
      事表示異議，此項瑕疵應已補正等情，因系爭會議係由無
      召集權人召集而召開，所為決議當然自始完全無決議之效
      力，業如前述，與民法第56條所定撤銷會議決議之情形不
      同，是原告即不受該條規定之拘束；又系爭會決議既當然
      自始無效，不問是否有人在會議期間或會後表示異議，系
      爭會議之決議均無從因此取得效力，故被告前開所辯亦無
      可採。
（四）綜上，系爭會議係由無召集權人所召集而召開，所為決議
      自始不生效力，是原告主張系爭會議中主任委員、財務委
      員及常務委員之選舉結果決議無效等情，為有理由，應屬
      可採。
（五）原告雖主張甲○○、葉義合非該公寓大廈區分所有權人，
      無權擔任主任委員及常務委員，且甲○○、詹永洋違反該
      公寓大廈規約第7 條不得連任之規定，又選舉程序不符該
      公寓大廈規約第7 條等情，然系爭會議決議因係由無召集
      權人召集而無效，是就原告該等主張自無再行審酌之必要
      ；又本件為判決基礎之事證已臻明確，兩造其餘攻擊防禦
      方法及所提證據，經本院審酌後，認為均不影響本院前揭
      審認結論，爰不逐一論駁，復此敘明。
六、訴訟費用負擔之依據：民事訴訟法第78條。
中    華    民    國    99    年    1     月    26    日
                  民事庭法  官  邰婉玲
以上正本係照原本作成。
如對本判決上訴，須於判決送達後20日內，向本院提出上訴狀。
中    華    民    國    99    年    1     月    26    日
                        書記官  王毓嫻

司法院資訊處製作；財團法人民間司法改革基金會備份。
